台灣屏東地方法院刑事判決　　　　　　　　　　　　　　九十年度訴Y字第八五一?
　　公　訴　人　臺灣屏東地方法院檢察署檢察官
　　被　　　告　戊○○
　　　　　　　　丙○○
　　　　　　　　己○○
　　右　二　人
　　選任辯護人　葉武侯
　　　　　　　　丁○○
　　右　一　人
　　選任辯護人　蔡將葳
右列被告等因違反廢棄物清理法案件，經檢察官提起公訴（九十年度偵字第一五００
號）及移送併辦（九十年度偵字第三五一號），本院判決如左：
    主  文
戊○○共同連續未經主管機關許可，提供土地回填廢棄物，處有期徒刑貳年。緩刑伍
年。
丙○○共同未依廢棄物清理法第四十一條第一項規定，領有廢棄物清除、處理許可文
件，從事廢棄物清除，處有期徒刑壹年陸月。緩刑肆年。
己○○共同未依廢棄物清理法第四十一條第一項規定，領有廢棄物清除、處理許可文
件，從事廢棄物清除，處有期徒刑壹年肆月。緩刑肆年。
丁○○共同連續未依廢棄物清理法第四十一條第一項規定，領有廢棄物清除、處理許
可文件，從事廢棄物清除，處有期徒刑壹年陸月。緩刑肆年。
    事  實
一、(一)戊○○、胡耀輝（已另案審結）、甲○○、乙○○（另行審結）均明知提供土
      地回填廢棄物，須經主管機關許可，竟基於犯意之聯絡，戊○○並基於概括之
      犯意，自民國（下同）八十九年十一月份某日起，以每月新台幣（下同）一萬
      五千元之代價受雇於胡耀輝，由胡耀輝無償提供坐落屏東縣內埔鄉○○鄉○○
      段六六零之二號土地，戊○○擔任現場收費人員，以大車每車次五百元、小車
      每車次三百元之代價，連續供不特定人傾倒建築廢棄物回填土地，從中牟利。
    於九十年二月二十三日，戊○○又向知情之甲○○租用挖土機，並由甲○○指
      派司機乙○○至上址從事整地及廢棄物回填、掩埋工作。
    (二)丙○○明知未向主管機關申請核發廢棄物清除處理許可文件，不得從事廢棄物
      之清除，竟於九十年二月二十三日，接受姓名不詳之郭姓成年男子委託，代為
      清除拆卸房屋後之廢棄磚塊、土石、木板、木屑等建築一般事業廢棄物。並於
      同日上午九時許，指派其所雇用、與之有犯意聯絡之司機己○○，駕駛車牌號
      碼ＶＪ－一七八號營業大貨車，載運上開廢棄物至戊○○所管理之前揭土地傾
      倒。嗣於同日下午一時三十分許，為警當場查獲。
    (三)丁○○明知未向主管機關申請核發廢棄物清除處理許可文件，不得從事廢棄物
      之清除，竟與其雇主沈永維（另案偵結）基於概括之犯意聯絡，先於八十九年
      九月二日下午二時許，受沈永維之指派，駕駛車牌號碼ＩＶ－七七八號營業大
      貨車，自屏東市大武營區，載運磚塊、土石夾雜塑膠等建築一般事業廢棄物，
      擬至南二高西勢段工地傾倒，途經屏東縣竹田鄉○巷村○○路三十一號前，為
      屏東縣環境保護局稽查人員查獲。復於九十年二月二十三日上午十一時三十分
  許，受沈永維之指派，駕駛上開營業大貨車，自屏東市公館區，載運磚塊、廢
      土、木板、木屑等建築一般事業廢棄物至戊○○所管理之前揭土地傾倒。嗣於
      同日下午一時三十分許，為警當場查獲。
二、案經屏東縣警察局內埔分局報請台灣屏東地方法院檢察署檢察官偵查起訴及移送
    併辦。
    理  由
一、訊據被告戊○○、丙○○、己○○、丁○○固不否認提供土地回填及清除廢棄物
    之事實，惟矢口否認有何違反廢棄物清理法之犯行，被告戊○○辯稱：伊並無在
    現場收費，係負責看現場不要給人亂倒廢土，卡車載運乾淨磚塊，所以就讓他們
    回填云云。被告丙○○辯稱：伊係被查獲才知道己○○至現場傾倒，且伊以為有
    收費就是合法，伊是第一次處理廢棄物云云。被告己○○辯稱：伊不知道係違法
    ，以為有收費就是合法云云。被告丁○○對其右揭犯行均坦承不諱，惟另辯稱：
    伊不知道係違法云云。
二、經查：
    (一)右揭犯罪事實一、(一)部分，業據被告戊○○於警訊及偵查中自白不諱，核與同
      案被告甲○○、乙○○於警訊、偵查中所述相符，並據同案被告己○○於警訊
      、被告丁○○於警訊及本院審理時分別指述：戊○○向其收費三百元、五百元
      等語，是被告戊○○嗣於本院審理時翻異前詞，顯不可採。
    (二)被告丙○○於偵查中供稱：伊係國盛砂石行負責人，未經環保單位並許可清理
      廢棄物，這一、二年開始載運建築廢棄物，亦知道並無合法之傾倒場所，且希
      望政府能儘速核准等語（九十年度偵字第一五００號卷，第二十九頁），是其
      明知未向主管機關申請核發廢棄物清除處理許可文件，不得從事廢棄物清除工
      作，且在明知無合法傾倒所之情況下，猶授意其所雇用之司機己○○，告以載
      運建築廢棄物之地點及「有地方傾倒才可以倒」等語，顯有違反廢棄物清理法
      之犯行甚明，其上開辯詞，不足採信。
    (三)被告己○○係受雇於被告丙○○，且知悉被告係以載運砂石買賣，而非以從事
      清除、處理廢棄物為業等情，業據其於警訊中供述明確。查被告己○○既知被
      告丙○○並非以從事廢棄物清除、處理為業，顯然其對於被告丙○○從事一般
      事業廢棄物清除工作並未取得許可證乙節，有所認識，竟仍受其雇用為之清運
      上開事業廢棄物，其與被告丙○○有犯意聯絡及行為分擔，至為明顯。
    (四)按不得因不知法律而免除刑事責任，刑法第十六條定有明文；且政府推行環保
      工作、宣傳環保意識行之有年，被告戊○○、丙○○、己○○、丁○○不得諉
      為不知，其未依法領有廢棄物清除、處理許可證或核備文件，即從事廢棄物清
      除工作，難謂無違法之認識。其等於犯罪後以不知法律為由，圖免罪責，委無
      足採。
    (五)戊○○所管理前揭土地上供人回填之物，除磚塊及廢土外，尚夾雜木屑、木板
      等物，此據證人即查獲警員庚○○於本院審理中證述：伊至現場看到被告己○○、丁○○等甫傾倒廢棄物完畢，所傾倒之內容即為照片所顯示等語明確（見
      本院九十一年三月十三日訊問筆錄），並有查獲現場照片十六張在卷可稽。另
      被告丁○○於八十九年九月二日所載運（即清除）之磚塊，亦夾雜有塑膠、木
      條、木屑等物，此有屏東縣環境保護局廢棄物稽查記錄一紙及照片一張可資為
      證。
    (六)綜上所述，被告等各該辯詞，均係事後卸責之詞，不足採信。本件事證明確，
      被告等犯行堪以認定，應依法論科。
三、被告丁○○之辯護人雖辯稱：被告丁○○所載運者為磚牆拆除後之營建剩餘土石
    方，並非廢棄物清理法所規範之一般廢棄物；且依內政部訂頒之「營建剩餘土石
    方處理方案」及環保署於九十年六月二十二日以交路九０字第０四一０七０號函
    指出，營建剩餘土石方應屬汽車貨運業運送之業務範圍，依營建剩餘土石處理方
    案第三項第一款，明定建築工程及建築物拆除工程剩餘土石方處理，應由起造人
    或使用人負責申請許可或核備文件，若有違反，亦應追究起造人或使用人而非如
    被告之類之載運業者云云。惟查：
    1.按營建剩餘土石方之種類，包括建築工程、公共工程及建築物拆除工程施工所
      產生之剩餘泥、土、砂、石、磚、瓦及混凝土，此因經暫屯、堆置可供回收、
      分類、加工、轉運、處理及再生利用，固屬於有用之土壤砂石資源，惟並不包
      括施工所附帶產生之金屬屑、玻璃碎、塑膠類、木屑、竹片、紙屑、瀝青等廢
      棄物，故因施工所生之金屬屑、玻璃碎片、塑膠類、木屑、竹片、紙屑、瀝青
      等廢棄物，仍屬一般廢棄物，有行政院八十九年五月四日台八十九內字第一二
      六０二號函，及內政部八十九年五月十七日台八九內營字第八九八三三七三號
      函頒實施之「營建剩餘土石方處理方案」可資參照。
    2.又依據行政院八十六年十二月三十一日八十六內字第五二一０九號函示，明確
      認定剩餘土石方、磚瓦、混凝土塊為有用資源，非屬廢棄物範圍；營建剩餘土
      石方如依「營建剩餘土石方處理方案」規定合法處理者，均不以廢棄物認定，
      惟如未依其規定辦理而隨意棄置，致污染環境者，仍為「違反廢棄物清理法」
      ，亦有同署九十年八月八日（九０）環署廢字第００四七四０號函可參。
    3.依前開規定及說明，本件被告等所傾倒之物，包括磚塊、廢棄土石等物在內，
      既未依規定合法處理，仍涉違反廢棄物清理法；何況上開土地供堆置、回填之
      物尚含有大量木板、木條、木屑等物，足以污染環境，顯見並非單純之營建剩
      餘土石方，而屬於廢棄物清理法第二條第一項所稱之一般事業廢棄物。
    4.依一般廢棄物貯存清除處理方法及設施標準第二條第七款規定，所謂廢棄物之
      「清除」，係指一般廢棄物之收集、運輸行為，被告丁○○駕駛營業用大貨車
      ，分別擬至南二高西勢段工地及至屏東縣內埔鄉○○鄉○○段六六零之二號土
      地傾倒，顯係從事廢棄物之清除行為。而被告丁○○所載運物品，並非營建剩
      餘土石方，乃係屬廢棄物清理法所規範之一般事業廢棄物，已如前述，是辯護
      人上開辯詞，尚難解免被告罪責。
    5.又修正前廢棄物清理法第二十二條第二項第四款（即修正後第四十六條第一項
      第四款）適用刑罰之主體是否以公、民營廢棄物清除處理「機構」為限，容有
      爭議，惟從文義解釋而言，該款係規定：「未依廢棄物清理法第二十條規定領
      有廢棄物清除、處理許可證或核備文件，『從事廢棄物貯存、清除、處理』，
      或未依廢棄物清除、處理許可證或核備文件內容貯存、清除、處理廢棄物者」
      ，該款後段係處罰公、民營廢棄物清除處理機構固無疑議，然前段並未限縮於
      公、民營廢棄物清除處理機構，依文義觀之，凡未領有許可證或核備文件而從
      事廢棄物貯存、清除、處理即該當之，從而事業機構固為處罰之對象，自然人
      亦在處罰之列。再從目的解釋而言，廢棄物清理法之立法目的，為有效清除、
      處理廢棄物，改善環境衛生，維護國民健康，該法第一條定有明文，而非屬公
      、民營廢棄物之清除處理機構，未領得許可文件即從事廢棄物清除處理，其對
      環境衛生危害不亞於公、民營廢棄物清除處理機構，如該條款解釋上僅規範公
      、民營廢棄物清除處理機構，未將包括個人之非公、民營廢棄物清除處理機構
      列入適用範圍，顯無法落實立法目的（最高法院九十年度台上字第三八三０號
      判決亦同此見解），附此敘明。
三、(一)按行為後法律有變更者，適用裁判時之法律；但裁判前之法律有利於行為人者
      ，適用最有利於行為人之法律；刑法第二條第一項前段定有明文。次按廢棄物
      清理法業於九十年十月二十四日公布施行，修正前廢棄物清理法第二十二條第
      二項第三款、第四款規定，移置修正後第四十六條第一項第三款、第四款，其
      法定刑度均相同，而上開第三款規定之構成要件亦無修正，從而就上開第三款
      之規定而言，自應適用裁判時之法律；至於第四款之規定，修正前後處罰之主
      體及行為態樣仍然相同，所不同者為從事廢棄物清除、處理業者申請核發許可
      證之規定由修正前第二十條移置於修正後第四十一條第一項，而修正後第四十
      一條第一項則有除外規定，換言之，從事廢棄物清除、處理業務者，若有修正
      後第四十一條第一項但書各款情形之一，則無庸申請許可文件，即可受託清除
      、處理廢棄物業務，較諸修正前第二十條規定，修正後第四十一條規定顯然較
      有利，就申請核發許可證之規定比較上開第四款之規定，可知修正後第四十六
      條第一項第四款之規定亦較修正前第二十二條第二項第四款規定有利，是關於
      第四款之規定，本院亦應適用修正後有利於被告之法律裁判之。
    (二)1.核被告戊○○所為，係犯修正後廢棄物清理法第四十六條第一項第三款未經
        主管機關許可提供土地回填廢棄物罪。其與胡耀輝、甲○○、乙○○間，有
        犯意聯絡與行為分擔，皆為共同正犯。又其多次犯行，時間緊接，觸犯構成
        要件相同之罪名，顯係基於概括之犯意反覆為之，應依連續犯之規定論以一
        罪，並應依法加重其刑。
      2.核被告丙○○、己○○所為，係犯同法第四十六條第一項第四款前段之未依
        規定領有廢棄物清除、處理許可文件，從事廢棄物清除罪。其等有犯意聯絡
        與行為分擔，皆為共同正犯。
      3.核被告己○○所為，係犯同法第四十六條第一項第四款前段之未依規定領有
        廢棄物清除、處理許可文件，從事廢棄物清除罪。其與沈永維間，有犯意聯
        絡與行為分擔，皆為共同正犯。又其上開二次犯行，時間緊接，觸犯構成要
        件相同之罪名，顯係基於概括之犯意反覆為之，應依連續犯之規定論以一罪
        ，並應依法加重其刑。
    (三)又移送併辦部分，雖未據起訴，然與已起訴之前揭有罪部分犯罪事實相同，係
      屬同一案件，本院自得一併審就。
    (四)爰審酌被告等犯罪之動機、目的、手段、傾倒數量、次數、時間久暫、對環境
      所生之污染及破壞，惟念其等無違反廢棄物清理法之前科、所傾倒之廢棄物尚
      非有毐性、危險性之有害事業廢棄物等一切情狀，分別量處如主文所示之刑。
      又被告等前均未曾受有期徒刑以上刑之宣告，因一時失慮，偶罹刑典，經此刑
      之宣告後，應知警惕而無再犯之虞，本院因認所宣告之刑以暫不執行為當，分
      別予以宣告緩刑，用啟自新。
據上論斷，應依刑事訴訟法第二百九十九條第一項前段，修正後廢棄物清理法第四十
六條第一項第三款、第四款，刑法第十一條前段、第二條第一項前段、第二十八條、
第五十六條、第七十四條第一款，判決如主文。
本案經檢察官葉容芳庭執行職務。
中      華      民      國    九十一    年      四      月     三十     日
                                    台灣屏東地方法院刑事第一庭
                                        審判長法  官  潘正屏
                                              法  官  林世民
                                              法  官  楊中琪
右正本證明與原本無異。
如不服本判決應於收受本判決送達後十日內向本院提出上訴書狀，其未敘述上訴理由
者，並得於提起上訴後十日內向本院補提理由書狀（均須按他造當事人之人數附繕本
 ）「切勿逕送上級法院」
                                                書記官   謝博興
中    華    民    國     九十一      年      五      月       一     日
附錄論罪法條：修正後廢棄物清理法第四十六條第三、四款
廢棄物清理法第四十六條
有下列情形之一者，處一年以上五年以下有期徒刑，得併科新臺幣三百萬
元以下罰金：
一  任意棄置有害事業廢棄物。
二  事業負責人或相關人員未依本法規定之方式貯存、清除、處理或再利
    用廢棄物，致污染環境。
三  未經主管機關許可，提供土地回填、堆置廢棄物。
四  未依第四十一條第一項規定領有廢棄物清除、處理許可文件，從事廢
    棄物貯存、清除、處理，或未依廢棄物清除、處理許可文件內容貯存
    、清除、處理廢棄物。
五  執行機關之人員委託未取得許可文件之業者，清除、處理一般廢棄物
    者；或明知受託人非法清除、處理而仍委託。
六  公民營廢棄物處理機構負責人或相關人員、或執行機關之人員未處理
    廢棄物，開具虛偽證明。
無許可文件，以經營廢棄物清除、處理為常業者，處三年以上十年以下有
期徒刑，得併科新臺幣九百萬元以下罰金。
